【裁判字號】    98,家訴,35
【裁判日期】    981103
【裁判案由】    分割遺產
【裁判全文】
臺灣彰化地方法院民事判決              98年度家訴字第35號
原      告  庚○○
            己○○
            丁○○
共      同
訴訟代理人  李淵源律師
被      告  丙○○
                        巷12.
            戊○○
            甲○○
                        9號
            乙○○
                        9號
上列當事人間分割遺產事件，本院於民國98年10月20日言詞辯論
終結，判決如下：
    主  文
原告之訴駁回。
訴訟費用由原告負擔。
    事實及理由
一、被告甲○○、乙○○經合法通知未於言詞辯論期日到場，查
    無民事訴訟法第386條各款所列情形，爰依原告之聲請，由
    其一造辯論而為判決。
二、按當事人有訴訟代理人者，訴訟程序不因其法定代理人死亡
    而當然停止，民事訴訟法第173條定有明文。原告庚○○雖
    於民國98年7月2日死亡，但其既有訴訟代理人代理訴訟，訴
    訟程序自不因而當然停止，且不生當事人於訴訟未經合法代
    理之問題，合先敘明。
三、原告主張略以：兩造之被繼承人謝林玉於民國（下同）98
    年4月4日死亡，原告庚○○為被繼承人之夫，原告己○○為
    被繼承人之次子，原告丁○○為被繼承人之長女，被告丙○○為被繼承人之長子，被告戊○○為被繼承人之三子，另被
    繼承人之次女謝春緣先於被繼承人死亡，其長子即被告甲○○及次子乙○○取得代位繼承權，兩造皆為被繼承人謝林玉
    之合法繼承人，原告庚○○、己○○、丁○○及被告丙○○、戊○○之應繼分各為6分之1，被告甲○○、乙○○之應
    繼分各為12分之1；又查被繼承人謝林玉所遺台中商業銀
    行溪湖分行之存款計有新臺幣（下同）1,317,314元，扣除
    原告己○○為被繼承人謝林玉支出之醫藥費58,684元及喪
    葬費232,045元，共剩餘1,026, 585元，上開金額再扣除民
    法第1030條之1第1項規定應平均分配予原告庚○○之差額
    513,292元，僅剩餘513,293元，原告三人與被告丙○○、戊○○之應繼分同為6分之1，甲○○、乙○○之應繼分為12分
    之1，故原告庚○○、被告丙○○、戊○○各可分得之金額
    為85,549元，原告己○○、丁○○各可分得之金額為85,548
    元，被告甲○○、乙○○各可分得之金額為42,775元，惟因
    原告庚○○分得之金額必須再加上前述應分配於伊之差額
    513,292元，故原告庚○○實際可分得之額必須再加上前述
    之醫藥費58,684元及喪葬費232,045元，故原告己○○實際
    可分得之金額為376,277元（計算式85,548+58,684+232,045
    ）。至於郵局存款1,085,000元則是被繼承人謝林玉生前
    贈予原告庚○○的，是由己○○的二兒子載庚○○去領取，
    故此部分不能作為遺產，且被繼承人謝林玉是3月29日才
    意識不清，在此之前其意識仍清楚，又丙○○拿10萬元給己○○是要幫忙出喪葬費，另有關喪葬費部分不主張扣除，不
    列入遺產支出，因此奠儀有無賸餘也與本件無關。故聲明求
    為判決被繼承人謝林玉所遺台中商業銀行溪湖分行存款
    1,317, 314元，由原告庚○○取得598,841元，原告己○○
    取得376, 277元，原告丁○○取得85,548元，被告丙○○、
    戊○○各取得85,549元，被告甲○○、乙○○各取得42,775
    元等語。
四、被告丙○○、戊○○則聲明求為判決駁回原告之訴，並辯稱
    ：被繼承人謝林玉於民國98年3月17日因急診住院，住院
    後意識不清，日常生活無法自理，尚需醫護人員照顧，已喪
    失行為能力，惟原告己○○在未經授權下，由己○○的次子
    載著雙目失明、兩腳退化無法行走、生活無法自理、整日臥
    床重度殘障的父親庚○○（於98年7月2日死亡）前往郵局盜
    領1,085,000元得逞後，一直隱匿不說，嗣後還硬柪為贈予
    云云，於被繼承人謝林玉住生後，竟還向罹患口腔癌，身
    體非常虛弱之被告丙○○說沒有錢要預支十萬元，做為被繼
    承人謝林玉喪辦週轉金暫收款，等喪事辦完後再歸還，而
    奠儀收入433,400元部分，則依地方慣例要按各自朋友來拆
    帳，如今卻被占為已有，以上款項共計1,618,400元，又原
    告盜領郵局之1,085, 000元後，欲至台中商業銀行溪湖分行
    領取被繼承人謝林玉之存款，幸該行承辦人員把關嚴格，
    致原告己○○未能得逞，如今原告卻提起分割上開1,317,
    314元之存款，顯不合理，經商請長輩協調，原告己○○本
    答應先還丙○○10萬元，詎料己○○事後反悔，且被繼承人
    謝林玉住院後就未再出院，如何贈與1,085,000元？原告
    所言不實等語。
    被告甲○○、乙○○未於言詞辯論期日到場，亦未提出任何
    書狀，作何聲明或陳述。
五、按民法第1146條所定之遺產分割，係以遺產為一體，整個的
    為分割，而非以遺產中個個財產之分割為對象，亦即遺產分
    割之目的在遺產公同共有關係全部之廢止，而非個個財產公
    同共有關係之消滅；又遺產分割既以消滅遺產公同共有關係
    為目的，故除被繼承人以遺囑禁止繼承人分割之遺產及共同
    繼承人以契約約定禁止分割之遺產外，自應以全部遺產整體
    分割，不能以遺產中之個個財產為分割之對象（最高法院86
    年度台上字第1436號、84年度台上字第2410號、88年度台上
    字第2837號裁判意旨可參）。查原告主張被繼承人謝林玉涼
    於98年4月4日死亡時，遺有台中商業銀行溪湖分行之存款
    1,317,314元一節，雖提出台中銀行溪湖分行綜合存款存摺
    為佐，此部分固為被告所不爭執，堪信為之真實。然被告丙○○、戊○○所辯被繼承人尚有郵局1,085,000元等語，業
    據上開被告提出客戶歷史交易清單、存證信函為佐，原告雖
    辯稱被繼承人郵局1,085,000元是被繼承人謝林玉生前贈
    予原告庚○○，不能作為遺產等語，惟查：被繼承人生前所
    遺在郵局1,085,000元，由原告庚○○受被繼承人委託領取
    後，已交由原告己○○保管之事實，業據證人（即原告）丁○○到庭證述：「我當時在彰基照顧我母親，己○○在家照
    顧我父親，在此之前即3月18日之前，我母親（按：即被繼
    承人）就常催己○○載他去郵局解約，他自覺來日不多，謝
    跟進就問母親為何要解約，又不需要用到這麼多錢，所以己○○沒有帶我母親去解約。是我母親叫我父親去郵局解約，
    把錢領出來，我母親沒有表示錢要做何用，只是要我父親把
    錢領出。我父親領出錢之後，有問我意見，我就說由己○○
    保管，因為都是他在照顧父母親」等語，足證上開郵局款項
    仍為被繼承人所有，並無生前贈予原告庚○○之情事，自應
    為被繼承人謝林玉涼遺產之一部，是原告上開主張，即與事
    實不符，不能採信。本件原告既僅起訴聲明對於被繼承人謝
    林玉涼於台中商業銀行溪湖分行之存款1,317,314元遺產予
    以裁判分割，惟兩造並未協議僅就台中商業銀行溪湖分行之
    存款為部分的遺產裁判分割，則遺產分割既以消滅遺產之公
    同共有關係為目的，自應以全部遺產整體予以分割，不能僅
    以遺產中之部分財產為分割之對象。是以被繼承人謝林玉涼
    除如上開台中商業銀行溪湖分行存款之遺產外，尚有原告己○○所保管1,085,000元之遺產，此部分之遺產既未經被繼
    承人謝林玉涼以遺囑禁止分割，亦未經共同繼承人全體之同
    意為一部分割，依法自不得僅就被繼承人謝林玉涼之部分遺
    產即台中商業銀行溪湖分行之存款1,317,314元為裁判分割
    。從而原告訴請裁判分割被繼承人謝林玉涼於台中商業銀行
    溪湖分行存款1,317,314元之遺產，於法尚屬無據，應予駁
    回。
六、綜上所述，原告僅以被繼承人謝林玉涼特定部分之遺產為裁
    判分割之對象，而未以被繼承人謝林玉涼之全部遺產為整體
    之分割，揆諸首揭法條及裁判要旨，自有未合。從而，原告
    依民法第1164條規定訴請分割被繼承人謝林玉涼如原告訴之
    聲明所示特定部分之遺產，即無理由，應予駁回。
七、因本案事證已臻明確，兩造其餘主張陳述及所提之證據，均
    對判決結果不生影響，爰不再逐一論列，附此敘明。
八、訴訟費用負擔之依據：民事訴訟法第78條。
中    華    民    國    98    年    11   月    3     日
                  家事法庭  法  官  陳弘仁
以上正本係照原本作成。
如對判決上訴，應於判決送達後20日內向本院提出上訴狀。
中    華    民    國    98    年    11   月    3     日
                            書記官  謝玲英


司法院資訊處製作；財團法人民間司法改革基金會備份。
